【裁判字號】    99,家訴,141
【裁判日期】    990525
【裁判案由】    聲請宣告夫妻分別財產制
【裁判全文】
臺灣臺中地方法院民事判決             99年度家訴字第141號
原      告  合作金庫資產管理股份有限公司
法定代理人  乙○○
訴訟代理人  丙○○
被      告  甲○○
            丁○○
上列當事人間請求宣告夫妻分別財產制事件，本院於中華民國99
年5月4日言詞辯論終結，判決如下：
    主  文
被告甲○○與被告丁○○間之夫妻財產制應改用分別財產制。
訴訟費用由被告負擔。
    事  實
壹、原告起訴主張：被告2 人為夫妻，現婚姻關係尚存續中，其
    等婚後並未向法院辦理夫妻分別財產制契約登記。原告前因
    與被告甲○○間之返還借款強制執行事件，經本院發給96年
    度執字第42426 號債權憑證在案，惟被告迄未清償，尚積欠
    原告本金新臺幣（下同）181萬元及自民國84年8月17日起至
    清償日止，按年息10.125％計算之利息，暨自民國84年9 月
    18日起至清償日止，其逾期6 個月以內者，按上開利率10％
    ，超過6 個月者，就超過部分按上開利率20％計算之違約金
    。嗣經查詢被告甲○○97年度綜合所得稅各類所得資料清單
    及財產歸屬資料清單，被告甲○○名下並無所得資料，已無
    財產可供扣押執行。為此爰依民法第1011條之規定，請准宣
    告被告間之夫妻財產制改為分別財產制等語。並聲明：如主
    文所示。
貳、被告方面：
一、被告甲○○部分：請求駁回原告之訴。伊有誠意還款，但目
    前無法清償，希望原告同意伊分期付款或降低還款金額，伊
    名下僅有1輛市值約3、4萬元之計程車。
二、被告丁○○部分：請求駁回原告之訴。伊雖與被告甲○○同
    住，但無互動，家庭生活費用均由伊負擔，且伊除須負擔被
    告甲○○親戚之債務外，本身亦有負債。
、得心證之理由：
一、按夫妻未以契約訂立夫妻財產制者，除本法另有規定外，以
    法定財產制，為其夫妻財產制；債權人對於夫妻一方之財產
    已為扣押，而未得受清償時，法院因債權人之聲請，得宣告
    改用分別財產制，民法第1005條、第1011條分別定有明文。
    而所謂未得受清償，包括全無可扣押之物或所扣押之物數量
    不足及所扣押之財產不足清償該為扣押之債權人債權等情形
    （最高法院89年度臺上字第854 號判決意旨參照）。
二、原告主張被告2 人為夫妻，現婚姻關係尚存續中，被告婚後
    未以契約訂立夫妻財產制之事實，有原告提出之戶籍謄本 2
    件及本院登記處函文在卷可稽，並為被告所不爭執，應堪信
    為真正。又被告甲○○並未依約清償其對原告之債務，經原
    告聲請法院強制執行結果，尚有如前所述之本金及利息、違
    約金未獲清償，被告甲○○名下已無財產可供扣押執行等事
    實，亦為被告所不爭執，並有原告提出之擔保放款借據、債
    權讓與證明書、本院96年度執字第42426 號債權憑證、財政
    部臺北市國稅局97年度綜合所得稅各類所得資料清單、財產
    歸屬資料清單、擔保放款借據等證物為證，復經本院依職權
    調取被告甲○○之稅務電子閘門財產調件明細表查閱無訛，
    自堪信原告之主張為真實。
三、被告甲○○對原告既有上開債務，於債務未按期清償後，經
    原告聲請法院強制執行結果，尚有如前所述之本金、利息暨
    違約金未獲清償，則被告就所積欠之債務，自仍應負清償之
    責。至被告甲○○名下之積極財產僅有1998年出廠之國瑞廠
    牌車牌號碼7825-MG號自小客車1輛，車齡已有10餘年，市價
    僅約3、4萬元等情，亦據被告甲○○陳明在卷，復為原告所
    不爭執，則被告甲○○上開自小客車，顯不足以抵償對原告
    之債務，應堪認定。又被告前揭辯解，縱屬實情，然均與原
    告是否有權提起本件訴訟無涉，是其前揭抗辯自非可採。被
    告2 人婚後未以契約訂立夫妻財產制，本應以法定財產制，
    為其等之夫妻財產制，現因原告即債權人對於被告甲○○之
    財產強制執行後，仍不足清償原告之債權，且被告甲○○名
    下亦已無財產可供執行，是揆諸前揭說明，原告自有權聲請
    宣告改用被告間之夫妻財產制為分別財產制。從而原告本於
    民法第1011條之規定，求為判決如主文第1 項所示，為有理
    由，應予准許。
肆、訴訟費用負擔之依據：民事訴訟法第78條、第85條第1項前
    段。
中    華    民    國    99    年    5     月    25    日
                  家事法庭      法  官  郭妙俐
以上正本係照原本作成。
如對本判決上訴，須於判決送達後20日內向本院提出上訴書狀（
須附繕本）。
中    華    民    國    99    年    5     月    25    日
                                書記官  魏宏銘

司法院資訊處製作；財團法人民間司法改革基金會備份。
